臺灣高雄地方法院民事判決　　　　　　　　　　　　　九十一年度訴字第四四五號
　　原　　　告　　甲○○
　　被　　　告　　乙○○
右當事人間請求清償借款事件，本院判決如左：
    主      文
原告之訴及假執行之聲請均駁回。
訴訟費用由原告負擔。
    事      實
甲、原告方面：
一、聲明：
（一）被告應給付原告新台幣（下同）二百萬元，及自民國八十六年三月五日起至清
      償日止，按週年利率百分之五計算之利息。
（二）願供擔保，請准宣告假執行。
二、陳述：
（一）原告於八十五年十二月二十四日持發票人郭明得、發票日期為八十六年三月五
      日、付款人為台灣土地銀行前鎮分行、面額各為一百萬元、票號分別為ＤＫ0
      000000號及ＤＫ0000000號支票二張（下稱系爭支票）委託被告
      調現，並經被告允諾調現。詎被告取得系爭支票後，不僅未依約調現，亦拒將
      系爭支票返還原告。甚者，被告復基於侵害原告權利之意思，將系爭支票侵占
      入己，並於上開發票期日，持向銀行提示系爭支票，要求付款。原告因恐系爭
      支票退票，影響訴外人郭明得票據信用，迫於無奈，只得另向他人借貸二百萬
      元存入銀行支票帳戶，以供被告兌領。是被告所為顯係不法侵害原告之權利，
      為此，本於侵權行為損害賠償法律關係，請求被告給付二百萬元，及自八十六
      年三月五日起至清償日止，按週年利率百分之五計算之利息。
（二）對被告抗辯之陳述：訴外人首業建設股份有限公司（下稱首業公司）積欠被告
      之借款三千五百萬元早已清償完畢，原告自無須再負擔連帶保證人之責任，是
      被告所辯原告交付系爭支票係為清償首業公司積欠伊之借款云云，顯不足採信
      。
三、證據：提出切結書、同意書、首業公司客戶資料表、本院民事判決各一件、支票
    二紙及契約書三件（以上均影本）為證。
乙、被告方面：
一、聲明：原告之訴駁回。
二、陳述：原告先後於八十五年五月二十二日、三十日及六月十日，持首業公司簽發
    支票向伊調借各五百萬元，上開款項並均交由原告收執，清償期二、三個月不等
    ，惟屆期並未獲清償。嗣首業公司於八十五年八月一日，邀同原告及該公司法定
    代理人洪永志等為連帶保證人，與被告訂立契約書，由被告投資首業公司興建房
    屋之工程款共計三千五百萬元，約定除將上開欠款一千五百萬元轉成投資款外，
    另由被告再出資二千萬元，首業公司則同意將來給付報酬款一千五百萬元，被告
    並將二千萬元交付原告收執。依契約約定，首業公司應於同年九月三十日先行給
    付二千五百萬元予被告，惟屆期首業公司並未依約償還，原告既係連帶保證人自
    應負連帶清償責任。而本件相關借款及投資款均係交付原告收執，且原告又係連
    帶保證人，因此，被告乃向原告要求清償欠款，惟均未獲清償。迨至八十五年十
    二月二十四日，原告始將系爭支票交付被告，以清償部分欠款。故系爭支票絕非
    如原告所述，係為調現而交付予被告。
三、證據：提出契約書、土地登記清冊、切結書、臺灣高等法院高雄分院（下稱高雄
    高分院）刑事裁定、臺灣高等法院高雄分院檢察署（下稱高雄高分檢）處分書及
    本院刑事判決各一件、支票及本票各三件（以上均影本）為證。
丙、本院依職權調閱本院八十七年自字第二六七號詐欺案件及台灣高雄地方法院檢察
    署（下稱高雄地檢署）八十九年度偵字第一四六四二號背信案件全卷，並訊問證
    人洪永志。
    理      由
一、原告主張：伊於八十五年十二月二十四日持系爭支票委託被告調現，惟被告不僅
    未交付伊任何款項，竟另基於不法意圖將系爭支票侵占，並持以兌領，致伊受有
    墊付二百萬元金錢之損害，為此本於侵權行為法律關係，求為命被告給付二百萬
    元，及自八十六年三月五日起至清償日止，按週年利率百分之五計算之利息等情
    。被告則以：依契約約定，首業公司原應於八十五年九月三十日給付二千五百萬
    元的款項予伊，惟迄未清償，而原告為該契約之連帶保證人，自應負連帶清償責
    任。本件原告交付系爭支票予伊，純係為清償上開欠款，並非委託伊調借現金，
    是伊持以兌領，並無不法意圖，亦未侵害原告任何權利，自不構成侵權行為等語
    ，資為抗辯。
二、本件原告於八十五年十二月二十四日將系爭支票交付被告，並由被告於支票發票
    日八十六年三月五日予以兌領，暨該票面額二百萬元係由原告墊付。另原告於八
    十五年八月一日受邀擔任首業公司與被告間投資契約保證人等情，為兩造所不爭
    執，其中原告擔任連帶保證人乙節，並據證人洪永志到庭證述屬實，復有原告提
    出系爭支票影本二紙及被告提出契約書影本一份在卷可稽，堪可認定。茲兩造爭
    執者，乃原告是否因為委託被告調借現款，而交付系爭支票予被告？又被告是否
    以侵權行為方式，侵害原告交付的系爭支票或金錢動產？爰論述之。
三、原告主張伊交付系爭支票予被告，係為委託被告調借現金云云，惟為被告所否認
    ，顯見原告主張前開事實，存在兩造間即屬不明，應有舉證責任分配之適用。而
    按當事人主張有利於己之事實者，就其事實有舉證之責任，為民事訴訟法第二百
    七十七條前段所明定。本件原告主張基於委託調現而交付系爭支票於被告之事實
    ，若果成立，原告即可獲得有利之事實認定，則揆諸前揭說明，關於此項委託調
    現而交付支票之事實，自應由原告負舉證責任。原告主張上開事實，固據提出被
    告所不否認之支票二紙為證，惟查：
（一）依原告所述，伊向郭明得借得系爭支票交付被告，係供作調現，亦即交付支票
      係作為借款擔保之用。而按原告交付系爭支票之日期，係八十五年十二月十四
      日，此日期距離系爭支票發票日期八十六年三月五日，約為二個月又二十日。
      換言之，如原告所述為實，其以系爭支票借得款項之後，至遲應於二個多月的
      期間內，另籌款項存入系爭支票帳戶內，以供持票人兌領票款。亦即原告自認
      其於二個多月的期間內，可籌得系爭票款，以應週轉。則依上述，顯見原告急
      於利用該二個多月的票款期間，以供自身週轉甚明。倘以此推論，亦堪認原告
      於交付系爭支票之時，必係處於需款孔急之狀態。而按原告交付系爭支票予被
      告，既係處於需款甚急之情狀，則無論被告係自行或向他人調現，原告均會要
      求被告須於短期間內，給予明確答覆，始符常情。乃原告非但未於該二個多月
      的票款期間內，從被告處取得任何款項；反於系爭支票發票期日屆至時，另向
      他人借得票面款二百萬元，並將之存入系爭支票帳戶內，以供被告兌領，所為
      顯然悖離常情甚遠，已見原告主張事實，難予採信。
（二）又原告固陳稱因系爭支票，係向郭明得借用，為恐支票跳票，影響郭某票據信
      用，才不得不向他人借款墊付云云。惟依原告所述，若果屬實，則被告取得系
      爭支票，顯屬無對價而取得票據者。而按無對價取得票據者，不得享有優於其
      前手之權利，為票據法第十四條第二項所明定。查系爭支票為記名票據，其受
      款人記載為原告，且交付系爭支票時，原告並於支票背面背書乙節，亦據原告
      自承在卷，且為被告所不否認，復有系爭支票附卷可徵，堪可認定。顯見原告
      於系爭支票的權利義務上，係被告之前手無訛。而原告既係向郭明得借用系爭
      支票，以供借款擔保之用，顯見原告取得系爭支票，亦屬無對價關係。則被告
      依前開說明，自亦無法取得票據上權利，灼然甚明，且此一事實之存在，衡情
      ，原告亦難委為不知。是縱如原告所稱系爭支票係向郭明得所借，不得退票云
      云，然原告盡可依法請求被告返還系爭支票或提起確認票據債權不存在之訴，
      以維權益。衡情，實無須於未取得調借款項之同時，復另向他人借貸二百萬元
      存入帳戶，以供被告兌領，而造成自己之雙重損失。益見原告所述事實，與常
      情不符，難予採信。況票據為不得享有票據上權利或票據權利應受限制之人獲
      得時，原票據權利人得依假處分程序，聲請法院為禁止占有票據之人向付款人
      請求付款之處分，為票據法施行細則第四條所明定。倘依原告所述，被告自屬
      不得享有票據權利之人，其亦得依法聲請法院為假處分，以禁止被告向銀行為
      付款之請求，並於假處分同時或其後，提起確認票據債權不存在之訴，且依銀
      行實務運作，先將系爭支票票面額存入銀行帳戶，以供擔保。乃原告於交付系
      爭支票迄至發票日止，在二個多月的期間內，竟未採取上述任何一項步驟，以
      避免被告兌領票款，揆諸常理，原告所述事實，實難採信。是依舉證責任分配
      法則而言，原告既無法舉證證明其交付系爭支票予被告，係供作調借現款之用
      ，則關於此部分無法證明事實之危險，自應由原告負擔。從而，原告指述被告
      以侵占、背信等侵權行為方式，侵害原告交付的系爭支票或金錢動產，即屬無
      據。
（三）再被告辯稱首業公司積欠其款項，其中二千五百萬元，應於八十五年九月三十
      日償還，惟迄未清償等情，其中關於首業公司未清償款項乙節，雖為原告所否
      認。惟首業公司因上開積欠被告之款項，迄今累計仍有三、四千萬元之款項未
      清償被告乙節，業據證人即時任連帶保證人之洪永志到庭證述綦詳（見本院九
      十一年九月十七日言詞辯論筆錄），參酌原告於本院九十一年三月二十六日言
      詞辯論時，亦陳述：「．．二千五百萬元並不是一次借的．．但到了九月卅日
      後要先還二千五百萬元，但因無法還，所以改延十二月卅一日還，並再追加五
      百五十四萬及九百萬元的利息，被告實際拿出來是二千五百萬元」等語相互以
      觀，其中關於被告交付首業公司二千五百萬元款項，迄至八十五年十二月三十
      一日尚未清償乙節，即屬相符。顯見證人洪永志證述情節，應可採信。此外，
      復有被告提出原告不爭執之八十五年八月一日由兩造、首業公司及洪永志等簽
      署之契約書一份在卷可稽，堪認被告交付首業公司二千五百萬元款項，迄至八
      十五年十二月三十一日確未獲清償。又按原告交付系爭支票予被告之日期係八
      十五年十二月十四日，則參酌上述認定事實，可見原告交付系爭支票之時，首
      業公司至少尚積欠被告二千五百萬元之款項。而原告既係該契約之連帶保證人
      ，對於首業公司積欠被告前述款項，本於連帶保證之法律責任，自應負連帶清
      償責任。故被告以首業公司迄仍積欠其款項未清償等情詞置辯，尚非無據。從
      而，被告以原告交付系爭支票，係作為首業公司清償被告欠款置辯，即難謂憑
      空虛造。因此，本件縱無法肯認原告交付系爭支票，係出於清償欠款而為，然
      被告持有系爭支票，依上所述，既非全無事由，則於原告依法提起確認票據債
      權不存在之訴，並獲得勝訴確定判決之前，自難認被告持有系爭支票，行使票
      據上權利之行為，係屬不法侵害原告之票據所有權或金錢動產。
（四）此外，參酌原告就同一事實，因認系爭支票遭被告侵占，並予不法兌領，損害
      其權利，而先後向本院刑事庭自訴被告詐欺，及向高雄地檢署告訴被告背信及
      侵占等案件，亦分別經本院諭知裁定自訴駁回，及高雄地檢署檢察官作成不起
      訴處分。嗣原告不服，分別提起抗告及聲請再議，並據高雄高分院及高雄高分
      檢先後裁定抗告駁回及再議駁回確定等情，為兩造所不爭執，並據本院依職權
      調取上開自訴卷及偵查卷全卷查明屬實，復有高雄高分院刑事裁定及高雄高分
      檢處分書各一份附卷可稽，堪可認定。益徵原告主張事實，洵無可採。被告自
      不負侵權行為損害賠償責任。
四、綜上所述，原告既無法證明被告有何不法侵害其權利之行為，則其本於侵權行為
    法律關係，請求被告給付二百萬元，及自八十六年三月五日起至清償日止，按週
    年利率百分之五計算之利息，即屬無據，應予駁回。
五、原告之訴既經駁回，其假執行之聲請，即失所依附，應併予駁回。
六、據上論結：本件原告之訴為無理由，依民事訴訟法第七十八條，判決如主文。
中　　　華　　　民　　　國　　九十一　　年　　　九　　　月　　三十　　　日
                              臺灣高雄地方法院民事第一庭
~B法　　　官　李昭彥
右為正本係照原本作成。
如不服本判決，應於送達後廿日內，向本院提出上訴狀並表明上訴理由，如於本
判決宣示後送達前提起上訴者，應於判決送達後十日內補提上訴理由書（須附繕本）。
中　　　華　　　民　　　國　　九十一　　年　　　九　　　月　　二十六　　日
~B法院書記官　鄭翠蘭
